【裁判字號】    90,上更(一),96
【裁判日期】    900524
【裁判案由】    違反槍砲彈藥刀械管制條例
【裁判全文】
臺灣高等法院臺中分院刑事判決                    九十年度上更(一)字第九六號
    上  訴  人
    即  被  告  丙○○
    指定辯護人  本院公設辯護人  乙○○
右上訴人因違反槍砲彈藥刀械管制條例案件，不服臺灣苗栗地方法院八十六年度訴字
第三一六號中華民國八十七年六月三日第一審判決（起訴案號：臺灣苗栗地方法院檢
察署八十六年度偵字第三九四七號），提起上訴，判決後，經最高法院發回更審，本
院判決如左：
      主  文
原判決撤銷。
丙○○未經許可製造可發射子彈具有殺傷力之手槍，未遂，累犯，處有期徒刑捌月。
如附表所示之扣案物品均沒收。
      事  實
一、丙○○曾因妨害自由、違反麻醉藥品管理條例、賭博等案，分別被判處罪刑在案
    ，其中一次於民國八十五年間所犯違反麻醉藥品管理條例罪，經台灣新竹地方法
    院判處有期徒刑六月確定，於八十六年一月二十七日甫執行完畢，仍不知悔改，
    又自八十六年九月初起，在其苗栗縣頭份鎮○○路五○四巷一六弄一二號住處，
    未經許可，以其所有之砂輪機、電焊機、車床固定器、銲錫器、瓦斯噴燈頭、鋸
    子、挫刀等工具（詳如附表所示），製造土造槍管六支、改造槍枝零件一批等物
    ，並於八十六年十一月十二日，在其上開住處二樓第一個房間、即其專用之工作
    室中，將一支槍管委由不知情之方坤木代為修製磨光。（方坤木業經檢察官另為
    不起訴處分）。八十六年十一月十二日十四時五十分許，經臺北市警察局大同分
    局持臺灣苗栗地方法院檢察署檢察官之搜索票至上址搜索，適遇方坤木步出該址
    ，經予盤查，當場自其身上扣得丙○○交由其加工磨光之土造槍管一支，又在該
    址一、二樓扣得丙○○所有詳如附表所示之工具及改造槍枝之零件，其中在丙○
    ○之工作室衣櫃抽屜內、桌上塑膠籃內、垃圾桶等處所查獲之土造槍管、槍枝滑
    套、槍枝槍身、彈匣、彈簧、改造之槍枝零件，（即附表編號13、14、15、16、
    18、19所示等物，經警員試行組合，而組成一把完整之仿ＣＯＬＴ廠半自動手槍
    製造之玩具手槍所改造之手槍。
二、案經台北市政府警察局大同分局報請臺灣苗栗地方法院檢察署檢察官偵查起訴。
      理  由
一、訊據被告丙○○矢口否認前開犯行，辯稱上開經警組裝而成之該把手槍非其所有
    ，係警察所栽贓，其一再請求鑑定該把手槍上面之指紋，但迄未送驗，其並未製
    造手槍云云。：查扣物中砂輪機、電焊機、電焊面罩、砂輪片、槍枝射擊校正器
    、改造槍零件二個、車床固定器、刻度測量器都是其承租房屋時，前任房客所遺
    留，在方坤木身上查獲以及扣案之管狀物並非槍管而係水槽用之管子，查獲改造
    手槍係警員帶來栽贓云云。惟查：
    (1)右揭事實，業據被告於警訊時供承上址住處之二樓第一房間係其磨製物品之工
    作室，平日其不在時均予上鎖，其係自八十六年九月初開始磨製，扣案之槍身、
    滑套、彈匣等物，均於其工作室內所起獲無訛，其亦在場目睹起獲之過程，其磨
    製土造槍管確係欲供改造槍枝之用，上開手槍係在其住處所起獲之零件組裝而成
    ，其確在場親眼目睹警察從扣案物品中取出零件進行組裝等語在卷，（偵查卷第
    四頁至第六頁），核與証人方坤木、戊○○、吳昌明、羅國華於警訊時所證情節
    相符，（偵查卷第七、八、九、十、十二、十三、十四頁），關於上開在方坤木
    身上查獲之該支槍管，係被告於八十六年十一月十二日在其住處二樓第一房間將
    之交由方坤木加工磨光等情，亦據證人方坤木於警訊時及偵查中證述綦詳，（偵
    查卷第八頁、第三十六頁），此外並有搜索現場之照片附卷可稽，（原審卷第十
    一頁至第十八頁），及砂輪機、電焊機、銼刀、槍枝射擊校正器、改造槍枝零件
    等詳如附表所示之物品扣案可資佐證，經警以附表編號13、14；15、16、18、19
    等扣案物品組裝而成之該把手槍，經送內政部警政署刑事警察局鑑驗結果，認係
    仿ＣＯＬＴ廠半自動手槍製造之玩具手槍改造而成，槍管為金屬材質且已貫通，
    機械性能良好，可擊發子彈，具殺傷力，亦有該局鑑驗通知書一紙在卷可稽，(
    偵查卷第五十頁)。
    (2)被告丙○○雖辯稱上開經警組裝之該把手槍係警察所栽贓，證人戊○○於原審
    亦證稱警察搜索時伊有在場，丙○○被警察叫到走道，面對牆壁，叫伊看他們搜
    ，翻箱倒櫃都沒有 (搜到)，叫伊到書房，也全部搜都沒有（(搜到），才說要會
    同管區（(警員），搜到槍（(當時）伊在丙○○之臥房；於本院更審調查中又到
    庭證稱搜索當時，房間空間很小，他們（(指警察）把書房（(按即工作室）搜索
    ，工作室有一張鐵桌，警察把鐵桌之抽屜拉出來看，鐵櫃、表圾桶也有，查但並
    沒有查到東西，第一次去書房查時，丙○○跟在走道，第二次警察又去書房查，
    叫伊與丙○○再進去書房時，查到書桌（鐵桌）上面的塑膠籃子裡面有槍枝零件
    云云；惟警察在現場搜索，及自扣押物品中取出零件組裝成一把完整之改造手槍
    之過程，均為被告所親眼目睹等情，業據被告於警訊時供述在卷，已詳前述，如
    附表所示之扣案物品係分別於何處所查獲，於搜索扣押證明筆錄中亦記載甚詳，
    該筆錄且經被告親自簽名按指印，有筆錄在卷足憑，（偵查卷第十九、二十頁）
    ，關於搜索當時之詳細情形，及扣案物品並非員警所栽贓，於查獲當時還請被告
    逐一清點，才在筆錄簽名等情，復據證人即執行本件搜索之員警甲○○於原審調
    查中到庭證述甚詳，（原審卷第五十三、五十四頁），於本院更審調查中又到庭
    證稱扣案之槍枝零件確係在被告之工作室所查獲屬實，（更一卷第四十一頁），
    參以被告於原審狀稱：「：：：此時被告書房只有北市大同分局警員在場，當管
    區（警員）到場時，莫名其妙的突然分散的槍枝零組件分別在大同分局員警手上
    再一個一個往桌上擺，這時候員警才把被告帶至書房，：：：」（原審卷第三十
    八、三十九頁），於本院更審前調查中狀稱：「：：：且被告不在場而戊○○被
    喚入臥房之際，不到十分鐘之時間，竟會在同處被查到手槍之組合零件排在書桌
    上，才喚被告觀看。：：：」，或狀稱：「：：：當管區（警員）來到租屋處樓
    下，未上二樓書房時，被告及潘小姐再次被帶回書房，王姓員警指著書桌上一系
    列手槍之組合零件問是誰的？：：：」（第二一０三號上訴卷第二十頁、第三十
    四頁），核其在原審及在本院所陳顯有未符，又，被告於原審調查中或供稱、或
    狀陳：其有叫方坤木磨鐵管，是要供修水槽之用等語至詳，（原審卷第三十四頁
    、第四十頁），於本院更審前調查中則狀稱：其叫方坤木磨鐵管，是要供熱水器
    之用，（第二一三號上訴卷第三十五、三十六頁）所供亦前後不一，嗣於本院更
    審調查中並據其供明其叫方坤坤木磨鐵管，是要作熱水器的開關，並供明熱水器
    沒有水槽等語在卷，（更一卷第四十頁），熱水器既無水槽，又何來叫方坤木磨
    鐵管係欲供修水槽之用？其所供之不實，不言可喻。而證人戊○○係被告之同居
    人，所證已難保無偏頗之虞，於本院更審調查中到庭作證時，雖堅稱本案係警察
    栽贓云云，本院經訊以願否與員警當庭對質，其亦表明願意，詎證人甲○○遠從
    台北應傳到庭時，證人戊○○竟無故未到庭對質，益顯情虛，其證詞自難遽予採
    信，被告所辯及證人戊○○所證，無非飾卸迴護之詞。
    (3)上開從證人方坤木身上查獲之改造槍管一支，於搜索扣押證明筆錄中雖載為方
    坤木所有，惟該支槍管，確係被告於八十六年十一月十二日在其上開住處二樓工
    作室交由方坤木加工磨光等情，已據證人方坤木證述屬實，被告亦不諱言其有叫
    方坤木磨鐵管，其否認該支改造槍管係其所交予方坤木磨光之鐵管，所辯亦不足
    採信，該支改造之槍管應屬被告所有無疑。被告丙○○及證人戊○○雖均供陳扣
    案之物品中，部分係渠等承租上開房屋搬入時即已有之，為他人所留下者云云，
    惟他人既已搬離該住處而將一些工具留下，未一併予以搬走，且迄無人出面對該
    等物品主張權利，顯可認為已有拋棄之意，被告復未能分辨何者係他人所留下之
    部分，而一併取以使用，亦當認為全部均屬被告所有。被告聲請鑑定上開手槍之
    指紋，惟該把手槍係經員警組裝而成，難謂會留有被告之完整指紋，本件待證事
    實已臻明瞭，被告聲請鑑定上開手槍之指紋，及聲請再傳訊證人戊○○，本院認
    無再送鑑定及傳訊證人之必要。事証明確，前揭犯行，堪以認定。
二、按行為後之法律有變更者，適用裁判時之法律。但裁判前之法律有利於行為人者
    ，適用最有利於行為人之法律，刑法第二條第一項定有明文。查槍砲彈藥刀械管
    制條例業於八十六年十一月二十四日修正公布，同年月二十六日生效，被告行為
    後法律已有變更，茲比較新舊法，以舊法之規定較有利於被告，自應適用修正前
    之槍砲彈藥刀械管制條例處斷；惟關於保安處分部分，依刑法第二條第二項規定
    ，則應適用裁判時之法律。被告基於製造槍枝之犯意製造槍管、槍枝零件，尚未
    組合成為具有殺傷力之槍枝，其製造槍枝之行為，尚在未遂階段，應論以製造未
    遂（最高法院七十三年度臺上字第一六八九號判例意旨可資參照），核其所為，
    係犯修正前槍砲彈藥刀械管制條例第十條第四項、第一項之製造其他可發射子彈
    具有殺傷力之手槍未遂罪。查經警以扣案槍枝零件組裝而成之該把手槍，係仿Ｃ
    ＯＬＴ廠半自動手槍製造之玩具手槍改造而成，有上開刑事警察局鑑驗通知書可
    稽，公訴人認被告係犯同條例第九條之一第一項之罪，尚有未洽，起訴法條應予
    變更。被告利用不知情之方坤木磨製槍管，為間接正犯。被告曾因妨害自由、違
    反麻醉藥品管理條例、賭博等案，分別被判處罪刑在案，其中一次於民國八十五
    年間所犯違反麻醉藥品管理條例罪，經台灣新竹地方法院判處有期徒刑六月確定
    ，於八十六年一月二十七日甫執行完畢，有臺灣苖栗地方法院檢察署到案查註紀
    錄表附卷可稽，於執行完畢後未滿五年，再犯本件有期徒刑以上刑之罪，應論以
    累犯，並依法加重其刑。關於被告觸犯本件槍砲彈藥刀械管制條例之罪所涉保安
    處分部分，按保安處分係對受處分人將來之危險性所為拘束其身體、自由等之處
    置，以達教化與治療之目的，為刑法之補充制度。本諸法治國家保障人權之原理
    及刑法之保護作用，其法律規定之內容，應受比例原則之規範，使保安處分之宣
    告，與行為人所為行為之嚴重性、行為人所表現之危險性，及對於行為人未來行
    為之期待性相當。槍砲彈藥刀械管制條例第十九條第一項規定：「犯第七條、第
    八條、第十條、第十一條、第十二條第一項至第三項、第十三條第一項至第三項
    之罪，經判處有期徒刑者，應於刑之執行完畢或赦免後，令入勞動場所強制工作
    ，其期間為三年。」此項規定不問對行為人有無預防矯治其社會危險性之必要，
    一律宣付強制工作三年，限制其中不具社會危險性之受處分人之身體、自由部分
    ，其所採措施與所欲達成預防矯治目的及所需程度，不合憲法第二十三條所定之
    比例原則，司法院釋字第四七一號解釋意旨闡釋甚詳；查本件被告未經許可製造
    槍枝，惟其犯罪行為猶在未遂階段，所製零件尚未組裝成為完整之手槍以危害社
    會，衡其情狀，惡性尚非重大，其犯行固為法所不容，然尚無宣告保安處分之必
    要，即此併予宣付強制工作三年，參照上開解釋意旨，與憲法第二十三條所定之
    比例原則尚有未合，爰不予適用上開條例對其宣告保安處分。如附表所示之扣案
    物品，係被告所有供犯罪所用之物，已分別據被告及證人方坤木供明在卷，均應
    予宣告沒收。
三、原審對被告論罪科刑，固非無見，惟原判決就未經起訴之持有槍枝罪加以論科，
    對被告復併予宣告保安處分，就附表編號16、33所示扣案物品彈匣一個、改造之
    槍管一支，亦漏未宣告沒收，又未說明不予宣告沒收之理由，均有未洽，被告上
    訴意旨仍執陳詞，空言指摘原判決不當，雖無理由，惟原判決既有可議，本院仍
    應將原判決撤銷改判，爰審酌被告已有多項前科，素行非佳，及其犯罪之動機、
    目的、手段、所生之危害，犯罪後之態度等一切情狀，量處有期徒刑八月，就附
    表所示之物品，併依法宣告沒收。
四、據上論斷，應依刑事訴訟法第三百六十九條第一項前段、第三百六十四條、第二
    百九十九條第一項前段、第三百條，修正前槍砲彈藥刀械管制條例條例第十條第
    四項、第一項，刑法第十一條前段、第二條第一項但書、第二項、第四十七條、
    第三十八條第一項第二款，判決如主文。
本案經檢察官丁○○到庭執行職務。
中      華      民      國    九十      年      五      月    二十四    日
                              臺灣高等法院臺中分院刑事第十庭
                                    審判長法  官  林  照  明
                                          法  官  李  寶  堂
                                          法  官  蕭  廣  政
右正本證明與原本無異。
如不服本判決應於收受送達後十日內向本院提出上訴書狀，其未敘述上訴之理由者並
得於提起上訴後十日內向本院補提理由書（均須按他造當事人之人數附繕本）。
                                          書記官    錫  彬
中      華      民      國    九十      年      五      月    二十九    日
                                                      Ｋ


司法院資訊處製作；財團法人民間司法改革基金會備份。
